【裁判字號】    98,上訴,1270
【裁判日期】    990120
【裁判案由】    偽造文書等
【裁判全文】
臺灣高等法院臺南分院刑事判決
上  訴  人
即  被  告  庚○
選任辯護人  張文嘉  律師
上列上訴人即被告因偽造文書等案件，不服臺灣臺南地方法院98
年度訴緝字第10號中華民國98年11月10日第一審判決（起訴案號
：臺灣臺南地方法院檢察署88年度偵緝字第871號），提起上訴
，本院判決如下：
    主      文
上訴駁回。
    事      實
一、庚○自民國（下同）八十五年七月間，以庚○或陳美儒名義
    ，出面招集如附表一所示之六組互助會，標會方式為於每月
    開標日，以會員在標單上簽名並書寫標息金額之方式投標，
    由出價最高標之會員得標，採內扣之方式，由庚○向會員收
    取會款後交予得標之人。庚○於八十七年十一月間，因資金
    週轉不靈，明知其所招集之互助會終有倒會之一日，竟基於
    基於意圖為自己不法所有及（行使）偽造私文書之概括犯意
    ，利用會員間彼此相互不認識或無法親自到場參與投標之機
    會，於附表二所示之互助會，以偽造如附表二所示會員之署
    押及標金以偽造其標單之方式，於各該會期持以參與競標而
    得標，均足以生損害於各該被冒名及冒標人及其他真正活會
    會員。之後，庚○再向活會會員佯稱係他人得標，致使不知
    情之真正活會會員（含被冒標者，另倘庚○兼為會員時則未
    列為受害人）陷於錯誤，因而交付會款。對於其他未冒標之
    互助會，庚○則隱暪上情，繼續向活會會員收取會款。迨至
    八十八年四月間（十五日以後某日），庚○終因週轉不靈突
    然宣告倒會，並避不見面。經其餘會員相互聯絡，發現仍有
    多數會員未曾標取會款，人數多於活會會數，始知受騙，共
    詐取如附表三所示新台幣九百七十二萬五千元。
二、案經告訴人甲○○、戊○○、乙○○、丙○○、癸○○、己○○、寅○○、辛○○、余麗香、丁○○○、林水衽、丑○○、壬○○、子○○、蘇麗月訴由台灣台南地方法院檢察署
    檢察官偵查起訴。
    理      由
壹、證據能力部分：
    本件上訴人即被告所犯為死刑、無期徒刑、最輕本刑為三年
    以上有期徒刑以外之罪，被告於本院審理中就被訴事實為有
    罪之陳述，經本院審判長告知簡式審判程序之旨，並聽取公
    訴人、被告之意見後，合議庭認為適宜，依刑事訴訟法第二
    百七十三條之一第一項規定，裁定進行簡式審判程序，則有
    關本件證據調查，不受刑事訴訟法第一百五十九條第一項、
    第一百六十一條之二、第一百六十一條之三、第一百六十三
    條之一及第一百六十四條至第一百七十條規定之限制，先此
    敘明。
貳、實體部分：
一、訊據上訴人即被告庚○於原審及本院審理時對於上開事實均
    已坦承不諱，復有告訴人甲○○、戊○○、乙○○、丙○○
    、癸○○、己○○、寅○○、辛○○、余麗香、丁○○○、
    林水衽、丑○○、壬○○、子○○、蘇麗月等人之指訴，並
    據渠等於偵訊、原審審理時證述在卷，另有該互助會會單六
    紙、支票及退票單影本二紙在卷可稽，是被告自白核與事實
    相符，自可採為證據，其罪證明確，犯行足堪認定。
二、刑法新舊法比較：刑法已於九十四年二月二日修正公布，並
    於九十五年七月一日生效施行。而刑法第二條第一項修正為
    「行為後法律有變更者，適用行為時之法律。但行為後之法
    律有利於行為人者，適用最有利於行為人之法律。」，採「
    從舊從輕」之原則，與修正前刑法第二條採「從新從輕」之
    原則不同。又比較時應就罪刑有關之共犯、未遂犯、想像競
    合犯、牽連犯、連續犯、結合犯，以及累犯加重、自首減輕
    暨其他法定加減原因（如身分加減）與加減例比等一切情形
    ，綜其全部罪刑之結果而為比較。
  (一)連續犯部分：被告行為後，因新法業已刪除刑法第五十六條
    連續犯之規定，此刪除雖非犯罪構成要件之變更，但顯已影
    響行為人刑罰之法律效果，自屬法律有變更，比較新、舊法
    結果，依舊法採連續犯之規定，依新法則為數罪併罰。是應
    以適用舊法論以連續犯對被告較有利。
  (二)牽連犯部分：被告行為後，刑法刪除第五十五條關於牽連犯
    之規定。本件被告所犯上開、等罪具有牽連犯之關係，依修
    正前即行為時之規定，應從一重之罪處斷；依修正後之刑法
    既已刪除牽連犯之規定，則所犯上述各罪應依數罪併罰之規
    定分論併罰。比較新舊法之規定，以修正前之牽連犯之規定
    較有利於被告。
  (三)罰金部分：刑法第三十三條第五款關於「罰金：一元以上」
    之規定，修正公布為「罰金：新台幣一千元以上，以百元計
    算」，法定本刑中列有罰金者，因新法之規定其法定最低度
    罰金因之提高，涉及科刑規範變更，自有新舊法比較之必要
    。而舊法最低度之一元銀元，折算為新台幣三元，並經罰金
    罰鍰提高標準條例提高為十倍，即新台幣三十元，因新法之
    規定其法定最低度罰金為一千元，且以百元計。比較結果，
    自以舊法較有利於被告。
  (四)綜上全部加減原因罪刑之比較，以適用修正前刑法連續犯等
    上開之規定較有利於被告，並一體適用之。
三、論罪：
  (一)按民間互助會標單記載會員姓名及利息之金額，如僅憑該標
    單內容觀之，尚不能明瞭其用意何在，必須依習慣或特約始
    足以表示該金額係標取會款之利息，該姓名係標取會款之會
    員而足以表示一定用意之證明，故該標單並非刑法第二百十
    條之私文書，而係同法第二百二十條第一項所定，關於為同
    法第二百十條行為時，以文書論之私文書，最高法院著有八
    十七年度台非字第十二號判決可資參照。本件被告假冒真正
    活會會員名義（即附表二所示），偽造並持以行使出示載有
    標息、被冒標名義之標單，依習慣自足以表示被冒名或冒標
    者願出息標取會款用意之證明。揆諸前揭判決意旨，前開標
    單依刑法第二百二十條第一項之規定，應以準私文書論。是
    被告於附表二所示各次冒標行為，其偽造標單後並持以行使
    參與競標，以供詐取會款，使開標時不知情之各該真正活會
    會員均陷於錯誤（倘被告不包含為被害人），如數交付會款
    ，足以生損害於遭冒標及其餘真正活會會員（不含被告）。
  (二)核被告庚○如附表二所示各次冒標所為，均係犯刑法第二百
    十六條、第二百二十條第一項、第二百十條之行使偽造私文
    書罪及同法第三百三十九條第一項之詐欺取財罪。其他未有
    冒標之互助會部分，則係犯刑法第三百三十九條第一項之詐
    欺取財罪。
  (三)被告於標單上偽造表彰被冒標人署名之犯行，係偽造私文書
    之階段行為，偽造私文書後復持以行使，偽造之低度行為為
    行使之高度行為所吸收，不另論罪，僅依行使偽造私文書罪
    論處。
  (四)被告於冒標用他人名義得標後，向各真正活會會員詐收會款
    ，應係一詐欺行為之接續進行，僅成立單一詐欺行為。
  (五)被告先後多次行使偽造私文書、詐欺取財行為，均時間緊接
    ，犯罪構成要件相同，顯皆係基於概括犯意為之，均為連續
    犯，應各依廢止前刑法第五十六條之規定論以一連續行使偽
    造私文書、連續詐欺取財罪，並各加重其刑。被告二人就所
    犯行使偽造私文書與詐欺取財二罪，主觀上係以行使偽造私
    文書作為施用詐術行為方法之意思，客觀上亦係以行使偽造
    私文書之方式達其利用互助會行詐欺犯行之目的，二者間實
    有方法、目的之牽連關係，為牽連犯，應依修正前刑法第五
    十五條之規定從一重之連續行使偽造私文書罪論處。被告於
    各該次冒名或冒標標會時，向參與投標之多位活會會員同時
    行使偽造標單，係基於單一犯意為之，僅構成單純一罪，併
    予敘明。
四、因而原審適用刑法第二條第一項、（廢止前）第五十六條、
    第二百十六條、第二百十條、第二百二十條第一項、第三百
    三十九條第一項、（修正前）第五十五條，刑法施行法第一
    條之一，中華民國九十六年罪犯減減刑條例第二條第一項第
    三款，第七條之規定，並審酌被告前均無犯罪紀錄之素行（
    有臺灣高等法院被告前案紀錄表可按），其因資金週轉不靈
    ，以會養會之動機及目的，利用冒標其他活會會員之手段，
    及其生活狀況、智識程度、與被害人平日之關係、互助會數
    六會、遭冒標人數如附表二所示、遭詐騙財物達如附表三所
    示，暨被告犯後雖坦承犯行，然均未曾賠償被害人及與被害
    人達成和解等一切情狀，量處有期徒刑一年四月，以示懲儆
    。又以本件被告所犯之行使偽造私文書等犯行，均係在九十
    六年四月二十四日以前所為，且經原審判處有期徒刑一年四
    月，未逾有期徒刑一年六月，合於中華民國九十六年罪犯減
    刑條例第二條第一項第三款所規定之減刑條件，予以減刑為
    有期徒刑八月。另又說明被告於如附表二所示各期互助會冒
    標標會時，用以表彰如附表二所示被冒標人名義所偽造之標
    單，均已丟棄滅失，為被告陳明在卷（見原審卷第51頁），
    更無證據證明現尚存在，且依一般民間習慣，標會之後該標
    單亦無留存之必要，況被告為免犯罪被發覺，衡諸常情，當
    無留存標單而徒增日後犯行敗露之風險與必要，是前開標單
    及其上偽造之署押既已滅失而不存在，爰均不另為沒收之諭
    知等情。本院經核其認事用法，均無不當，量刑亦稱妥適。
    被告上訴意旨，認原審量刑過重云云，為無理由，應予駁回
    。
據上論結，應依刑事訴訟法第368條，判決如主文。
本案經檢察官李傳來到庭執行職務。
中    華    民    國    99    年    1     月    20    日
                  刑事第五庭    審判長法  官  楊明章
                                      法  官  戴勝利
                                      法  官  顏基典
以上正本證明與原本無異。
如不服本判決應於收受送達後10日內向本院提出上訴書狀，其未
敘述上訴理由者，並得於提起上訴後10日內向本院補提理由書（
均須按他造當事人之人數附繕本）「切勿逕送上級法院」。
                                      書記官  呂嘉文
中    華    民    國    99    年    1     月    20    日
【附錄】本判決論罪科刑法條：
中華民國刑法第210條：
（偽造變造私文書罪）
偽造、變造私文書，足以生損害於公眾或他人者，處5年以下有
期徒刑。
中華民國刑法第216條：
（行使偽造變造或登載不實之文書罪）
行使第210條至第215條之文書者，依偽造、變造文書或登載不實
事項或使登載不實事項之規定處斷。
中華民國刑法第220條：
（準文書）
在紙上或物品上之文字、符號、圖畫、照像，依習慣或特約，足
以為表示其用意之證明者，關於本章及本章以外各罪，以文書論
。
錄音、錄影或電磁紀錄，藉機器或電腦之處理所顯示之聲音、影
像或符號，足以為表示其用意之證明者，亦同。
中華民國刑法第339條：
（普通詐欺罪）
意圖為自己或第三人不法之所有，以詐術使人將本人或第三人之
物交付者，處 5 年以下有期徒刑、拘役或科或併科 1 千元以下
罰金。
以前項方法得財產上不法之利益或使第三人得之者，亦同。
前二項之未遂犯罰之。
附表一：
┌───┬───────┬────┬────┐
│編  號│各組互助會起迄│每會金額│會員人數│
│      │時間          │(新台幣)│        │
├───┼───────┼────┼────┤
│1     │85.07.05~88.04│一萬元  │35      │
│      │.05           │        │        │
├───┼───────┼────┼────┤
│2     │85.11.10~88.09│一萬元  │40      │
│      │.10           │        │        │
├───┼───────┼────┼────┤
│3     │86.02.15~89.03│一萬元  │38      │
│      │.15           │        │        │
├───┼───────┼────┼────┤
│4     │86.08.20~88.07│一萬元  │24      │
│      │.20           │        │        │
├───┼───────┼────┼────┤
│5     │87.02.16~89.02│一萬元  │25      │
│      │.16           │        │        │
├───┼───────┼────┼────┤
│6     │87.08.30~90.03│五千元  │42      │
│      │.30           │        │        │
└───┴───────┴────┴────┘
  附表二：冒標情形
┌───┬──────┬────────────────┐
│互助會│  冒標日期  │     被冒標會員                 │
│      │（推論日期）│                                │
├───┼──────┼────────────────┤
│第一組│88年1月5日  │戊○○、乙○○、林招治、子○○  │
│      │88年2月5日  │                                │
│      │88年3月5日  │                                │
│      │88年4月5日  │                                │
├───┼──────┼────────────────┤
│第二組│87年12月10日│乙○○、林水、余麗香、林秀鑾、│
│      │88年1月10日 │蘇麗月                          │
│      │88年2月10日 │                                │
│      │88年3月10日 │                                │
│      │88年4月10日 │                                │
├───┼──────┼────────────────┤
│第三組│88年3月15日 │甲○○、癸○○                  │
│      │88年4月15日 │                                │
├───┼──────┼────────────────┤
│第四組│87年11月20日│寅○○、壬○○、乙○○、辛○○、│
│      │87年12月20日│林秀鑾                          │
│      │88年1月20日 │                                │
│      │88年2月20日 │                                │
│      │88年3月20日 │                                │
└───┴──────┴────────────────┘
說明：
   一、冒標次數為實際活會數與應剩活會數之差額。
   二、被告雖不否認曾經冒標，但無法清楚供述冒標日期及次數
       。由告訴人所提供之附表二可推知：第一組至第四組之冒
       標次數分別為4次、5次、2次及5次，依罪疑唯輕原則，假
       設被告於止會前連續冒標，回推冒標日期如上表。
附表三：倒會金額(新臺幣：元)
┌──┬────┬────┬──────────────┐
│編號│告 訴 人│被倒金額│       備         註        │
├──┼────┼────┼──────────────┤
│ 1  │甲○○  │27萬    │第三組27萬                  │
├──┼────┼────┼──────────────┤
│ 2  │戊○○  │62萬    │第一組35萬、第三組27萬      │
├──┼────┼────┼──────────────┤
│ 3  │乙○○  │163萬   │第一組35萬、第二組35萬、第三│
│    │        │        │組27萬、第四組40萬 (2會)、第│
│    │        │        │五組15萬、第六組11萬(2會)   │
├──┼────┼────┼──────────────┤
│ 4  │丙○○  │27萬    │第三組27萬                  │
├──┼────┼────┼──────────────┤
│ 5  │癸○○  │27萬    │第三組27萬                  │
├──┼────┼────┼──────────────┤
│ 6  │己○○  │33萬    │被告簽發2紙支票之面額       │
├──┼────┼────┼──────────────┤
│ 7  │寅○○  │170萬   │第二組35萬、第三組54萬、第四│
│    │        │        │組40萬、第五組30萬、第六組11│
│    │        │        │萬（第三至六組均2會）       │
├──┼────┼────┼──────────────┤
│ 8  │辛○○  │35萬    │第四組20萬、第五組15萬      │
├──┼────┼────┼──────────────┤
│ 9  │余麗香  │93萬    │第二組35萬、第三組27萬、第四│
│    │        │        │組20萬、第六組11萬          │
├──┼────┼────┼──────────────┤
│ 10 │丁○○○│55萬    │第二組35萬、第四組20萬      │
├──┼────┼────┼──────────────┤
│ 11 │林水衽  │102萬5千│第二組70萬、第三組27萬、第六│
│    │        │        │組5萬5千                    │
├──┼────┼────┼──────────────┤
│ 12 │丑○○  │40萬5千 │第二組35萬、第六組5萬5千    │
├──┼────┼────┼──────────────┤
│ 13 │壬○○  │35萬    │第四組20萬、第五組15萬      │
├──┼────┼────┼──────────────┤
│ 14 │子○○  │62萬    │第一組35萬、第三組27萬      │
├──┼────┼────┼──────────────┤
│ 15 │蘇麗月  │40萬5千 │第二組35萬、第六組5萬5千    │
├──┴────┴────┴──────────────┤
│          總計：972萬5千元                            │
└───────────────────────────┘

司法院資訊處製作；財團法人民間司法改革基金會備份。
